【裁判字號】    97,易,237
【裁判日期】    980313
【裁判案由】    詐欺
【裁判全文】
臺灣士林地方法院刑事判決               97年度易字第237號
公  訴  人  臺灣士林地方法院檢察署檢察官
被      告  乙○○
選任辯護人  劉正穆律師
            洪榮彬律師
            吳尚昆律師
上列被告因詐欺案件，經檢察官提起公訴（96年度偵字第7817號
），本院判決如下：
    主  文
乙○○幫助連續意圖為自己不法之所有，以詐術使人將本人之物
交付，處有期徒刑捌月，減為有期徒刑肆月，如易科罰金以銀元
參百元即新臺幣玖佰元折算壹日。
    事  實
一、乙○○於92年11月間夥同丙○○（另移請臺灣桃園地方法院
    併案審理）（案經臺灣高雄地方法院檢察署檢察官暫行簽結
    ），基於幫助連續詐欺取財之犯意，利用虛設公司行號，藉
    以向金融機構申設支票存款帳戶後，取得空白支票簿對外販
    售圖利。於92年11月27日，乙○○與丙○○以每月新臺幣（
    下同）3 萬元之代價，要求知情之丁○○（另由臺灣士林地
    方法院檢察署檢察官，以丁○○本案與其所犯之台灣苗栗地
    方法院96年度訴字第603 號事實有裁判上一罪之牽連犯關係
    ，為該裁判之效力所及而為不起訴處分）提供其國民身分證
    及印章，在台北市○○區○○路4 段30巷28弄25號虛設大予
    企業有限公司（下稱大予公司），同時並於93年4 、5 月間
    以大予公司名義申請設立中國農民銀行內湖分行帳號000000
    000 號、第一商業銀行內湖分行帳號000000000000號、華僑
    商業銀行內湖分行帳號000000000 號、臺灣銀行內湖分行帳
    號000000000 號、國泰世華銀行文德簡易型分行帳號000000
    000 號支票存款帳戶，並申請空白支票販售。以無退票紀錄
    者每張2500至3000元之價格、曾退票而經註銷或已拒絕往來
    每張1000元不等之價格，販售予甲○○，而甲○○即基於概
    括意圖為自己不法所有之犯意利用報紙廣告，並將該電話設
    定轉接至000000000 號行動電話，以無退票紀錄者每張4000
    至5000元不等之價格、曾退票而經註銷或已拒絕往來每張10
    00元至1500元不等之價格，販售予綽號「和仔」、「阿姑」
    等真實姓名年籍不詳之不特定人牟利, 並由丁○○或甲○○
    或支票買受人填載票面金額及發票日輾轉使用（發票人、退
    票日期、退票銀行、帳號、支票號碼、金額、退票或拒往狀
    況均如附表所示）。嗣空頭支票流通於市面上屢遭退票後，
    執票人始知受騙。
二、案經法務部調查局高雄調查處移送臺灣高雄地方法院檢察署
    報請臺灣高等法院檢察署核轉臺灣士林地方法院檢察署檢察
    官偵查起訴。
    理  由
壹、證據能力部分：
一、按刑事訴訟法第159 條第1 項規定：「被告以外之人於審判
    外之言詞或書面陳述，除法律有規定者外，不得作為證據」
    ；其立法本旨係以證人於審判外之言詞或書面陳述，屬於傳
    聞證據，此項證據，當事人無從直接對於原供述者加以詰問
    ，以擔保其真實性，法院亦無從直接接觸證人而審酌其證言
    之憑信性，違背直接審理及言詞審理之原則，除具有必要性
    及信用性情況之除外者外，原則上不認其有容許性，自不具
    證據能力；至所謂具有必要性及信用性情況者，例如刑事訴
    訟法第159 條之1 、之2 、之3 、之4 、之5 情形，仍例外
    認其有證據能力，然此乃係指法院未於審判期日傳喚相關證
    人到庭，案件僅能依靠該等證人於審判外之陳述以為判斷之
    情形，始需就該等審判外供述證據嚴格依照刑事訴訟法第15
    9 條之1 至之5 所定要件一一檢視各該證人之供述，作為證
    據之資格。倘法院已經依據當事人聲請傳喚證人到庭接受檢
    辯雙方之交互詰問，則法院既已透過直接、言詞審理方式檢
    驗過該證人之前之證詞，當事人之反對詰問權亦已受到保障
    得以完全行使之情況下，該等審判外證據除有其他法定事由
    （例如：非基於國家公權力正當行使所取得或私人非法取得
    等，而有害公共利益，即以一般證據排除法則為判斷），應
    認該審判外供述已得透過審判程式之詰問檢驗，而取得作為
    證據之資格，亦即其審判外供述與審判中供述相符部分，顯
    然已經構成具備可信之特別情狀，當然有證據資格（實務上
    之作用常為引用該等陳述與審判中陳述相符，強化該證人供
    述之可信度），其不符部分，作為檢視審判中所為供述可信
    與否之彈劾證據，當無不許之理。甚者，其不符部分倘係於
    司法警察、檢察事務官調查中之供述，作為認定被告犯罪與
    否或不構成犯罪與否之證據，亦僅需依照刑事訴訟法第159
    條之2 規定，斟酌其審判外供述作成外部環境、製作過程、
    內容、功能等情況認為之前供述較為可信，即可取得證據之
    資格，而作為認定事實之證據資格，最高法院94年度臺上字
    第2507號、95年度臺上字第2515號判決意旨均可資參照；又
    被告以外之人於偵查中向檢察官所為之陳述，除顯有不可信
    之情況者外，得為證據，同法第159 條之1 第2 項亦有明文
    可參。而依第159 條之1 傳聞法則例外之立法理由，乃檢察
    官代表國家偵查犯罪，原則上能遵守法定程序，且被告以外
    之人如具有具結能力，仍應依法具結，以擔保其據實陳述。
    故該條第2 項規定「除顯有不可信之情況外」，應係指被告
    以外之人於偵查中向檢察官所為之陳述，不論是言詞或書面
    ，有未遵守法律規定之情形，即檢察官於偵查中所為之證據
    調查，須係出於違法取供者、或具有具結能力之被告以外之
    人，未依法命其具結之情況，始無證據能力。經查：本件證
    人丁○○、甲○○經本院於審判期日傳喚到庭，行交互詰問
    程序，直接言詞審理檢視其證詞，其等於高雄市調查處所證
    ，均為較近案發時為證人，是其等證述較無利害權衡，而能
    接近事實，且證人丁○○、甲○○於高雄市調查處之證詞，
    並未受到刑求，檢察官之偵查筆錄亦無不法取供，業經證人
    丁○○、甲○○於本院結證無訛。再據丁○○於本院所證，
    其於距案發時間較近，記憶較清楚等情，而認有特別可信者
    ，又偵查中之證述均業經具結，所述相符部分，有證據能力
    ，而其不符部分經本院斟酌其供述作成環境、外部狀況而為
    判斷，則其等二人於高雄市調查處及偵查中之證述，均取得
    作為證據之資格而有證據能力，核先敘明。
貳、實體部分：
一、訊據被告乙○○矢口否認前揭犯行，辯稱：丙○○叫我去顧
    大予公開的組合式置物架店面，他請我看店面而已，我在大
    予公司只做了二、三個月，就沒有做了。公司的帳與錢都是
    丙○○請的小姐在管云云。經查：
(一)、證人丁○○於95年3 月16日調查處之供述：我約於93年3 月
    30日至同年9 月間擔任大予公司之人頭負責人，是經由被告
    之居間介紹認識綽號阿宏之男子，當時大予公司設籍於台北
    市○○區○○路4 段30巷28弄25號，我擔任人頭負責人期間
    ，被告帶我前往台灣銀行內湖分行、第一銀行內湖分行、國
    泰世華銀行文德簡易分行等開立公司甲存帳戶，並申請支票
    使用，被告另帶我至農銀內湖分行開立我名義之甲存帳戶，
    並申請支票使用，我大都開立三個月以上至半年期之支票予
    受票人；我申請個人或大予公司甲存帳戶及支票，連同公司
    大小章支票簿均交由時任大予公司之會計阿嬌（被告之胞姐
    ）轉交阿宏使用。阿宏僅按月支付我人頭負責人薪資3 萬元
    。（見高雄市調查處卷第25至30頁）
(二)、證人丁○○於偵查所供，渠等於調查處所說的都實在。（見
    95年度他字第8694號卷第80、81頁）又丁○○於94年8 月26
    日偵查中供稱：我是大予公司之負責人，我有第一銀行之支
    票帳戶，一開始我本來沒有成立該公司，我是想跟銀行貸款
    ，乙○○差不多60幾年次，約30多歲，住苗栗後龍，乙○○
    於93年3 、4 月份介紹我認識一位叫徐肇宏，我將我的證件
    及印章交給徐姓男子，請徐幫我成立大予公司之後，我拿公
    司之大小章去第一銀行台北內湖分行申請支票帳戶，我辦完
    支票帳戶就把支票交給該徐姓男子，我是想要辦理貸款，所
    以我依照他的指示把空白支票整冊交給他，當時我以大予公
    司申請之支票帳戶總共有7 本，7 本支票我都交給徐姓男子
    ，在辦理支票之前，我跟徐姓男子借約1 、20萬元。徐姓男
    子沒有跟我去辦支票帳戶，是被告跟我去辦的，辦完之後就
    交給被告。大予公司應該沒有營業。（見新竹地檢94年度交
    查字第24號卷第18至20頁）
(三)、證人丁○○於96年7 月13日偵查供稱：那時候我剛關出來，
    丙○○介紹我工作，跟我講一間公司要賣人。被告與丙○○
    是同一夥，反正他們都是虛設行號。其再於同一日偵查中亦
    結證：是丙○○叫被告帶我去台灣銀行內湖分行及第一銀行
    內湖分行、農民銀行內湖分行及國泰世華銀行文德簡易分行
    開立公司甲存帳戶，並申請支票，而我印章及身分證都交給
    丙○○。那時候我開立公司之後支票都交給丙○○，一開始
    他說公司要用到，2 、3 個月後我看到情形不對，想跟他拿
    ，他人就不見，丙○○以前之名字叫徐肇宏。
(四)、再稽以證人丁○○於本院結證：當時我與被告一人住一個房
    間，詳細地點我想不起來了，是在我開的店的對面，我的店
    是開在內湖成功路。我大概在那邊住了二個月後，我就走了
    。乙○○先住的，後來我搬走了之後，乙○○還在，房子是
    丙○○租給我們的，房租丙○○付。一層樓三個房間，我和
    乙○○各住一間，另一間好像沒人住。大予公司賣置物架，
    有陳列置物架有人在看店，偶爾我也會去，大部分是一個小
    姐在負責看店，是丙○○叫去看店的。我住這二個月期間，
    乙○○都在我們公司送貨，我記得一次是送去內湖附近。乙○○大部分時間就在店裡面。我們所賣的置物架，全部都是
    鍍鋅的置物架。（公司到底有無真正營業？）應該說沒有在
    營業，但是偶爾也有人去買，我就是發覺到我請了這麼多支
    票，但是沒有什麼在營業，所以我才會離開。
(五)、本院認：證人丁○○於調查處、偵查中均證稱：係經被告介
    紹而認識丙○○，原先係為貸款而成立大予公司，嗣經被告
    帶伊去台銀、一銀、農銀、國泰世華銀行等七家銀行申請設
    立甲存支票使用，支票、公司大小章均交付丙○○等情堪予
    確立。至於丁○○在本院所證：係由一位姓黃之黃小姐或黃
    大姐帶伊去銀行申請甲存帳戶云云，惟被告於本院供稱：其
    與丁○○原本即是朋友；很早以前就認識丙○○、丁○○。
    （見本院卷一第66、86頁），再以丁○○之證述，丁○○與
    被告於大予公司內湖成功路店面之對面，經丙○○租屋讓渠
    等居住2 個月，被告與丁○○共同居住同一層樓長達二個月
    ，而該層樓亦僅有被告與丁○○二人，二人即應有多次之接
    觸機會，且又係處理大予公司之事務，自然見面機會極多，
    二人應較一般服務於同一公司，僅上班時間有所接觸之同事
    還有更密切之接觸機會，丁○○應不致將帶伊去7 家銀行開
    立甲存帳戶之人誤認，況丁○○亦證，其與被告並無深仇大
    恨，並無理由誣指之情；苟丁○○於本院所證帶伊去銀行設
    立甲存帳戶之人竟係女生，而男、女生模樣、形體本差距甚
    大，苟帶丁○○至銀行設立甲存帳戶之人確係女性，丁○○
    殊無理由於調查處、偵查中一致供稱、證稱係被告帶伊前往
    開戶。亦見丁○○於本院作證，係黃小姐或黃大姐帶伊至銀
    行開立甲存帳戶為不實在；至於丁○○於偵查中所供，係其
    自己去申請支票使用（見95年度他字第8694號卷第81頁），
    應係指支票之申請人係丁○○自己，並未就何人帶去做說明
    ，尚難指此部分之供述有何不實。至於丁○○於本院結證：
    否認有向丙○○拿每月3 萬元之人頭費，惟若丙○○未給付
    丁○○費用，丁○○殊無理由同意為人頭，且又居住於丙○○提供之在大予公司之附近住所，此部分丁○○於本院結證
    尚難採信，應於其於調查處所證為真正。
(六)、證人甲○○於調查處之供述：支票由董仔提供給我，我則在
    報紙刊登「支票借你週轉、聯絡電話000000000 、00000000
    0 」招攬客戶，再轉到我的行動電話0000000000或另再轉00
    0000000 ，並以親自送達方式進行支票買賣工作。未被列為
    拒絕往來戶之支票以每張4000至5000元不等，已被列為拒絕
    往來戶以每張1000至1500元不等之價錢賣出，曾販售負責人
    為丁○○之大予公司等公司，每張獲利500 至1000元。…支
    票存款戶拒絕往來後申請兌付票據申請書，是我販售之人頭
    支票，已被銀行列為拒往戶後，有客戶需要指定該張支票讓
    持票人兌現時，我就會提供該申請書給客戶向銀行申請指定
    該張支票兌領現金，因在兌現日當天會預先存入現金，因此
    該支票就不會跳票。…金額及日期都依客戶需要自行開立或
    由我代為開立，我販售人頭支票之金額通常都是5 萬至50萬
    元不等。（見95年度他字第566 號卷第109 至115 頁）
(七)、證人甲○○於偵查中供稱：我在調查處說的實在。我在報紙
    上登廣告借人家支票使用，我賣的支票是董仔，也叫小胖的
    給我的。
(八)、證人甲○○於本院結證，94年9 月21日調查局有到我住處搜
    索，當時我將支票借人使用、還有兼賣刮刮樂之工作。我支
    票來源是小胖。我借支票給人家的代價是一張4000元。我跟
    小胖拿支票，一張正常的約0000-0000 元，不正常的約一張
    1000元，不正常的就是拒絕往來戶，我賺500 至1000元。約
    在高雄的中正交流道底下拿支票。有分拒往、沒有拒往，查
    出這些人頭支票是我記載在估價單上。有一個丁○○，大予
    公司的支票，是小胖賣給我的，小胖拿給我的時候就會註明
    正常戶、或拒絕往來戶。我賣人頭支票到我被抓時大約二年
    。沒有見過在庭被告乙○○。扣案（經本院提示後所稱）有
    我的電話0000000000的帳單，帳單繳費截止日期是94年9 月
    12日，金額新台幣1,028 元，我賣出去的對方「姑仔」、「
    和仔」是同行互相調的，實際上賣給其他不特定人。我賣的
    對象都是親自跟我接洽。我有跟他們講說有的是拒絕往來戶
    、有的是正常的票。小胖是中盤商。我之前在調查處、檢察
    官偵查中所述實在，卷附通訊監察譯文是我講的沒錯。
(九)、再以一般正常營業之公司設立甲存帳戶，在一家銀行設立即
    堪使用，豈有任意至銀行開立甲存帳戶，並領取空白支票之
    理。而被告住在大予公司內湖之宿舍，是先於丁○○進住，
    在丁○○走之後，被告尚且還住在該處，亦見被告對籌劃大
    予公司設立及申領支票之業務涉入甚深。然大予公司並無實
    際營業，亦據證人丁○○證陳無訛及被告供明，然被告竟帶
    丁○○至七家銀行開立甲存支票，並領取空白支票販售，被
    告顯明知無大量使用支票之必要，且無能力在短期內支付鉅
    額票款，被告顯有與丙○○、丁○○以向銀行申領空白支票
    幫助甲○○出售他人詐領財物之犯意自明。
(十)、卷附之支票退票理由單所載之發票日，係丁○○、甲○○或
    向甲○○購買支票之人所自行填載之日期，亦據證人丁○○
    、甲○○證述明確，並非甲○○販賣該等支票之日期，從而
    附表所示之票載發票日在被告入監執行之期間，亦無礙被告
    犯行之認定。
二、另大予公司（負責人丁○○）在第一銀行內湖分行係於93年
    5 月4 日開戶，94年2 月17日開始退票、94年2 月25日拒絕
    往來，亦有該分行94年8 月31日 (94）一湖存字第114 號（
    見新竹地檢94年度交查第24號卷第49頁）可稽暨檢附之開戶
    申請書、印鑑卡、交易明細分類帳可考，及高雄地檢94他字
    第566號第80-95頁之退票明細資料可佐。
三、合作金庫商業銀行大湖分行（合併農民銀行）於97年12月18
    日合金大湖存字第0970004668號函所檢附之大予公司在農民
    銀行內湖分行之退票理由單124 張（見本院卷第97頁至162
    頁）、台灣銀行內湖分行97年12月16日內湖營密字第097500
    06811 號函檢附之大予公司支票存款往來約定書（經93年4
    月29日查核人員對保後丁○○親自簽名）、開戶申請書、印
    鑑卡、支票存款約定書補充條款、營利事業登記證、變更登
    記表、公司基本資料。（見本院卷三第1 頁至20頁）。及台
    灣銀行內湖分行97年12月18日內湖營密字第09750006801 所
    檢附之退票理由單164 份（見本院卷二第163 至327 頁）國
    泰世華銀行文德分行97年12月8 日（97）國世銀文德字第00
    087 號、97年12月9 日國世銀文德字第00088 號所函送之退
    票理由單及拒絕往來戶之支票19張、支票存款開戶申請及約
    定書，及約定書上對保時丁○○親自簽名（本院卷三第78至
    105 頁）、花旗台灣銀行（合併華僑銀行）內湖分行97年12
    月10日（97）花旗（台灣）銀湖營字第77所檢附之59張退票
    理由單函（見本院卷三第106 至126 頁）。
四、合作金庫商業銀行大湖分行97年12月18日合金大湖存字第09
    70004667號函所檢附之大予公司拒往後兌付票據13張（見本
    院卷三第25至49頁）。惟拒往後雖可填載支票存款戶拒絕往
    來後申請書兌付票據申請書而可得付款，惟除該13張外，附
    表所示之支票均係退票，並無嗣後再填載該申請書請求付款
    ，尚不能以該小部分之票據（13張）拒往後有請求付款，即
    認被告對附表所示之空頭支票亦無幫助詐欺之犯意。
五、此外復有扣自甲○○之電話帳單1 冊、估價單及對甲○○監
    聽之通聯譯文在卷足佐。被告所辯，伊並未帶丁○○至銀行
    開戶，丙○○並非伊介紹丁○○云云，均不足採信。本件事
    證明確，被告犯行洵堪認定。
六、按被告行為後，94年2 月2 日修正公布之刑法部分修正條文
    ，業於95年7 月1 日施行。修正後刑法第2 條第1 項規定：
    「行為後法律有變更者，適用行為時之法律。但行為後之法
    律有利於行為人者，適用最有利於行為人之法律」，上揭條
    文係規範行為後法律變更所生新舊法律比較適用之準據法，
    於刑法修正施行後，應適用上揭條文之規定，為「從舊從輕
    」之比較。又法律變更之比較適用，比較時應就罪刑有關之
    共犯、未遂犯、想像競合犯、牽連犯、連續犯、結合犯，以
    及累犯加重、自首減輕暨其他法定加減（如身分加減）與加
    減例等一切情形，綜其全部罪刑之結果而為比較；且就比較
    之結果，須為整體之適用，不能割裂分別適用各該有利於行
    為人之法律，此即法律變更之比較適用所應遵守之「罪刑綜
    合比較原則」及「擇用整體性原則」（最高法院24年上字第
    4634號判例、27年上字第2615號判例、95年第8 次刑事庭會
    議決議意旨參照）。茲就與本案相關之法律修正前、後條文
    之比較，分述如下：
(一)、連續犯部分：修正前刑法第56條原規定：「連續數行為而犯
    同一罪名者，以一罪論。但得加重其刑至二分之一」，修正
    後之刑法已刪除上開連續犯之條文規定；本件正犯先後詐欺
    犯行，均係基於概括犯意反覆為之（詳下述），依修正前刑
    法第56條連續犯之規定，僅各以一罪論，並得加重其刑，而
    修正後之刑法既已刪除上開連續犯之規定，則被告上開犯行
    ，即應就各次之行為分別論罪科刑，再依數罪併罰之規定分
    論併罰；比較新舊法之結果，修正後之規定，並未較有利於
    被告。
(二)、修正前刑法第33條第5 款規定「罰金：（銀元）一元以上」
    ，復依罰金罰鍰提高標準條例第1 條前段規定提高為10倍，
    折算新台幣為30元；修正後刑法第33條第5 款規定「罰金：
    新臺幣一千元以上，以百元計算之」；有關罰金刑最低度刑
    之規定已有修正，經比較後，以舊法有利於被告，自應適用
    行為時法。
(三)、易科罰金之折算標準部分：修正前刑法第41條第1 項前段原
    規定：「犯最重本刑為5 年以下有期徒刑以下之刑之罪，而
    受6 個月以下有期徒刑或拘役之宣告，因身體、教育、職業
    、家庭之關係或其他正當事由，執行顯有困難者，得以1 元
    以上3 元以下折算1 日，易科罰金」，而依當時有效之罰金
    罰鍰提高標準條例第2 條（已於95年7 月1 日刪除生效）前
    段規定，就上開數額提高為100 倍折算1 日，亦即修正前刑
    法第41條第1 項前段所規定之易科罰金折算標準，係以銀元
    100 元至300 元折算1 日，依現行法規所定貨幣單位折算新
    臺幣條例第2 條規定折算為新臺幣後，係以新臺幣300 元至
    900 元折算1 日；另修正後之刑法第41條第1 項前段則規定
    ：「犯最重本刑為5 年以下有期徒刑以下之刑之罪，而受6
    個月以下有期徒刑或拘役之宣告者，得以新臺幣1,000 元、
    2,000 或3,000 元折算1 日，易科罰金」，亦即修正後刑法
    第41條第1 項前段所規定之易科罰金折算標準，係以新臺幣
    1,000 元、2,000 元或3, 000元折算1 日；比較新舊法之結
    果，修正後之規定，並未較有利於被告。
七、核被告乙○○所為，係犯刑法第30條、第339 條第1 項之幫
    助詐欺取財罪。又按刑法上之幫助犯，係對於犯罪與正犯有
    共同之認識，而以幫助之意思，對於正犯資以助力，而未參
    與實施犯罪之行為者而言（最高法院75年度台上字第1509號
    、88年度台上字第1270號判決亦同此意旨）。是以，如未參
    與實施犯罪構成要件之行為，且係出於幫助之意思提供助力
    ，即屬幫助犯，而非共同正犯；而對於幫助犯予以助力，使
    其易於實行幫助行為者，亦應成立犯罪，為幫助幫助犯。又
    按連續幫助與幫助連續原屬有別，如基於概括犯意，多次幫
    助他人犯罪，為連續幫助；如以一幫助行為，幫助他人連續
    犯罪，則為幫助連續，就幫助犯言，僅有一次之犯罪行為（
    最高法院86年度台上字第5680號判決可資照）。本件被告係
    基於幫助詐欺之犯意，與丙○○、丁○○以虛設大予公司，
    向有關銀行申請空白支票，而後販賣予甲○○以供詐騙和仔
    、阿姑及其他不特定之人。則正犯甲○○基於意圖為自己不
    法所有之概括犯意，連續多次施用詐術使如和仔、阿姑等不
    特定人陷於錯誤，因而向甲○○買受如附表所示之該等支票
    ，屬時間緊接，且觸犯構成要件相同之罪名，顯係基於概括
    之犯意所為，為裁判上之一罪之連續犯。再並無證據證明被
    告及丁○○、丙○○所販售予甲○○之支票係多次販售，即
    其等並無連續幫助之情，應屬一次幫助犯，而應論被告以一
    罪之幫助連續詐欺罪；再被告之行為僅止於幫助，爰依刑法
    第30條第2 項之規定，按正犯之刑減輕之（94年2 月2 日修
    正公布、95年7 月1 日生效施行前之刑法第30條：「幫助他
    人犯罪者，為從犯。雖他人不知幫助之情者，亦同。從犯之
    處罰，得按正犯之刑減輕之。」，修正後為：「幫助他人實
    行犯罪行為者，為幫助犯。雖他人不知幫助之情者，亦同。
    幫助犯之處罰，得按正犯之刑減輕之。」，然此為法理之明
    文化，對被告不生影響，無新舊法比較問題，附此敘明。再
    起訴意旨認被告與丙○○、甲○○係有犯意之聯絡云云，惟
    依據卷附甲○○所證，其所販售之空白支票，除大予公司外
    ，尚有裕淵企業有限公司等公司或自然人名義之多紙空白支
    票，尚無證據足資證明被告或丙○○就裕淵企業有限公司等
    之空白支票之販售亦有犯意之聯絡行為，是即應認係被告與
    丙○○、丁○○所支領之空白支票係先販售予甲○○，再由
    甲○○登報對外販售給和仔、阿姑等不特定人。再被告係與
    丙○○、丁○○基於申領得之空白支票先販售予甲○○，再
    由甲○○登報出售不特定人得利，被告與丙○○、丁○○係
    基於幫助之犯意而犯，公訴人起訴之論罪部分認被告係與丙○○、甲○○及其他詐騙集團成員間，有共同正犯論之關係
    ，應屬誤載，業據蒞庭之檢察官當庭更正（見本院98年2 月
    20日之審理筆錄），附此敘明。公訴人就附表所示之大予公
    司在國泰世華銀行文德簡易型分行之支票雖未起訴，惟因與
    起訴部分有幫助連續詐欺一罪之關係，為起訴效力所及，本
    院自得併予審理。又被告前因違反毒品危害防治條例案件，
    經臺灣苗栗地方法院於民國90年11月26日以90年度易字第54
    2 號判決處有期徒刑7 月確定，於93年9 月14日入監執行，
    迄94年4 月14日執行完畢，有台灣高等法院被告前案紀錄表
    可考。而被告之犯行係在其入監之前93年4 、5 月所為，尚
    未構成累犯（公訴人認係累犯即有誤認）。爰審酌被告之素
    行不佳，虛設公司行號向銀行申請甲存空頭支票使用，再販
    售予他人圖利，危害公共信用，幫助詐欺所得之金額及犯後
    亦無悔意等一切情狀，量處如主文所示之刑，即足資警惕被
    告，公訴人具體求處有期徒刑1 年2 月，尚無必要。被告之
    犯行在96年4 月24日之前，且無不得減刑之情況，爰依中華
    民國96年罪犯減刑條例第2 條第1 項第3 款之規定減輕其刑
    ，並依同條例第9 條之規定，定其易科罰金之折算標準。
參、不另為無罪諭知部分：
一、公訴意旨另以：乙○○夥同丙○○、甲○○等人，再於93年
    4 月14日，以供住宿及每星期2000元之代價，利用丁○○充
    當新竹縣竹北市○○街92號鏵欣企業有限公司（下稱鏵欣公
    司）之登記負責人後，復至合作金庫銀行竹北分行，以鏵欣
    公司名義申辦帳號為000000000 號支票存款帳戶，另於93年
    7 月15日向經濟部申請辦理大予公司負責人變更登記為戊○○（另行移請臺灣臺南地方法院併案審理），再以大予公司
    名義分別申請變更負責人為戊○○之華南商業銀行內湖分行
    帳號000000000 號、中國農民銀行內湖分行帳號000000000
    號、第一商業銀行內湖分行帳號000000000000號、華僑商業
    銀行內湖分行帳號000000000 號、臺灣銀行內湖分行帳號00
    0000000 號之支票存款帳戶；另於93年8 月4 日，至華南商
    業銀行竹北分行（下稱華銀竹北分行），以戊○○之名義申
    設帳號000000000 號支票存款帳戶，並於領得前開空白支票
    本後，將支票本交予甲○○販售，由甲○○利用報紙廣告，
    並將該電話設定轉接至00000000 00 號行動電話，以無退票
    紀錄者每張4000至5000元不等之價格、曾退票而經註銷或已
    拒絕往來每張1000元至1500元不等之價格，販售予綽號「和
    仔」、「阿姑」等真實姓名年籍不詳之人牟利，因認被告乙○○此部分亦涉犯刑法第339 條第1 項之幫助犯嫌。
二、按按犯罪事實應依證據認定之，無證據不得認定犯罪事實；
    不能證明被告犯罪，應諭知無罪之判決，刑事訴訟法第154
    條第2 項、第156 條第2 項及第301 條第1 項分別定有明文
    。又刑事訴訟法上所謂認定犯罪事實之證據，係指足以認定
    被告確有犯罪行為之積極證據而言，如未能發現有相當證據
    或證據不足以證明，自不能以推測或擬制之方法以為裁判基
    礎，而認定不利於被告之事實，需依積極證據，苟積極證據
    不足為不利被告之認定時，即應為有利於被告之認定，更不
    必有何有利之證據；所謂「積極證據足以為不利被告事實之
    認定」，係指據為訴訟上證明之全盤證據資料，在客觀上已
    達於通常一般之人均不致於有所懷疑、而得確信被告確曾犯
    罪之程度；若未達到此一程度，而有合理之懷疑存在時，即
    無從為有罪之確信。而訴訟上所得之全盤證據資料，固不以
    直接證據為限，間接證據亦應包含在內，惟採用間接證據時
    ，必其所成立之證據，在直接關係上，雖僅足以證明他項事
    實，而由此他項事實，本於事理之作用足以證明待證事實者
    ，方為合法，若憑空之推想，並非得採為證據資料之間接證
    據，最高法院亦分別著有29年上字第3105號、40年台上字第
    89號、30年上字第816 號及32年上字第67號、76年台上字第
    4986 號之判例要旨可資參照。
三、公訴人認被告涉犯前開犯行，無非係以戊○○、甲○○之證
    述及大予公司、鏵欣公司、戊○○等之支票存款退票紀錄等
    為證。
四、訊據被告乙○○堅決否認前揭犯行，辯稱：伊在內湖之大予
    公司看顧店面，有時客人叫貨即送貨。並無至竹北之鏵欣公
    司，亦不認識戊○○等云云。經查：
(一)、證人戊○○於95年3 月24日調查處供稱：93年7 月經報紙廣
    告可以向銀行貸款500 萬元經輾轉與一不知名男子見面，要
    以我名義擔任公司負責人，不用負責公司業務，公司提供我
    住所，每星期給我2 千元，我當時失業就答應該不知名之男
    子要求，依約前往台中與綽號大頭及徐董見面，同時安排我
    住在台中市，直到93年10月正式擔任鏵欣公司負責人，93年
    11月間徐董又告訴我擔任一家設於台北之大予公司負責人，
    徐董提供我住處（分別曾住在台中、新竹、桃園），並每月
    給我2 千元零用金，徐董以我名義向華南銀行竹北分行開立
    甲存支票、以鏵欣公司名義在合庫竹北分行開立甲存帳戶，
    並分別請領支票使用，但全部支票均由徐董使用，我未經手
    任何支票。（見高雄市調查處卷第31頁）
(二)、證人戊○○於偵查中結證：我是大予公司及鏵欣公司之人頭
    負責人，我在高雄市調查處所言實在。每星期有拿到2 千元
    及供住宿，華南銀行竹北分行及合庫竹北分行之甲存帳戶是
    銀行的人到我公司辦的，支票後來都是一個叫徐董的人拿走
    。台南及新竹之案子都是同一個人叫徐董弄的。
(三)、證人戊○○於偵查中所供：我當鏵欣公司之人頭負責人，華
    南銀行之支票是徐董帶我去申請，這些支票都不是我開的，
    因為他登報說有500 萬元可以拿，因為我當時沒有工作，剛
    進去時，裡面有設備，因為他說開公司要跟銀行借錢。（見
    新竹地檢94年度交查第24號卷第69、70頁）其再於偵查中供
    稱：我是鏵欣公司人頭負責人，是一個綽號叫大頭之男子叫
    徐永成叫銀行的人來我們公司辦理支票申請，申請完他們就
    把支票拿去，我的身分證、印章也在他們那邊（見95年度他
    字第8694號卷第81頁）。
(四)、證人戊○○於本院結證：伊曾任鏵欣公司之負責人，嗣後再
    任大予公司之負責人。是徐董自己去辦公司登記，當時我住
    在竹北，我從來沒有拿過支票本，也不是我去辦支票的。我
    是看報紙，我打報紙上的手機給他們，有壹個男子跟我接觸
    ，過沒多久，我就去台中和他們見面。我跟他們接觸的時候
    ，他說公司是辦虛設公司，跟銀行貸款借款。丙○○是叫二
    個人到鏵欣公司（在竹北）幫我辦帳戶，是辦華南銀行、合
    作金庫、復華銀行三個帳戶，都是支票帳戶，該地點是竹北
    的公司。那二人應該不是銀行的人，算是專門幫人家辦這種
    事情的人，我不知道這二人的姓名，是徐董他們自己叫來的
    ，是在93或94年，幾月我也忘記了。我曾經住在桃園，當時
    就擔任大予公司負責人。但有無辦理銀行帳戶變更，我不知
    道，他沒有叫我簽字，也沒有帶我到銀行裡核對身分，亦無
    到過第一銀行內湖分行、臺灣銀行內湖分行、花旗銀行內湖
    分行、國泰世華銀行內湖分行、農民銀行內湖分行，只有去
    過稅捐稽徵處。不認識在庭之被告，沒有看過。我並沒有在
    內湖住過，亦無到過台北市○○○○路四段大予公司工作過
    或住過。是丙○○給我生活費壹個星期約壹仟到貳仟元，他
    叫我住在台中後來又住在竹北，最後又住在桃園。他將我人
    丟在那裡，壹個星期來一、二次。我不認識丁○○，我不曾
    開過支票。公司的支票都是大頭開的，都是徐董講一講，叫
    大頭開，大頭約四、五十歲，徐董年紀與大頭差不多。我在
    徐董身邊1 年2 月，94年1 月前離開，大頭的名字是徐永成
    ，是新化人，後來他在台南縣因為詐欺案被抓走。鏵欣公司
    部分，是他們叫二個人來辦。大予公司部分，我是人頭，其
    他的事情都是他們自己處理。鏵欣公司有放日常用品，如文
    具用品、打掃用具、廚房用品醬油、沙拉油、五金百貨，這
    些是放好看的沒有在賣。大予公司店面放什麼東西我不知道
    。我只知道內湖，大頭他說有請壹個小姐。此鏵欣公司開戶
    支票存款往來約定書上面名字是我簽的，時間是93年8 月，
    上面的地址是公司所在。申請書上之0000000000是大頭以前
    的電話。000000000 不知是何人名義申請的電話。我無去過
    大予公司內湖地址，亦無在該處工作過，詳細地址我不知道
    。我不認識丁○○，他的外號也叫大頭，他是在我之前的人
    頭。我那次去內湖辦發票變更時，我有見過他。那次去的有
    大頭、另一個女子、丁○○、我共四人。（問：你說的大頭
    是哪一個？）大頭就是帶我去的那個徐永成，那個女子是「
    姐仔」，丁○○綽號也叫大頭。支票是徐董叫徐永成開的，
    徐董去領的，我沒有領過支票。
五、本院認：證人戊○○自調查處、偵查中及本院結證時，均未
    言及被告與伊有何關係，而戊○○曾待過台中、竹北、桃園
    ，但尚無去過內湖之大予公司地址，以被告所供，其在內湖
    之大予公司有2 、3 個月之時間，這段甚長之時間戊○○均
    未出現。再以鏵欣公司之設址係在竹北，離內湖亦有一段距
    離，則戊○○於本院所證，其不認識被告，亦無見過被告（
    見本院卷一第110 頁）及被告亦供：其根本不認識戊○○應
    屬真正。
六、再大予公司之負責人變更為戊○○之時間係93年8 、9 月，
    亦據證人戊○○於本院結證無訛（見本院卷一第109 頁）。
    而被告係於93年9 月14日至94年4 月13日入監執行，而申領
    負責人為戊○○之大予公司支票，應係在變更大予公司為戊○○之負責人之後始有可能，是被告顯不能就變更負責人為
    戊○○後之大予公司為支票申領工作。另支票往來約定書上
    所填載之資料及聯絡電話0000000000，亦是大頭之電話，並
    無被告之電話。則負責人為戊○○之大予公司之被害人所持
    有之拒絕往來支票，應非被告所能為任何幫助之行為。
七、至於鏵欣公司依據起訴意旨登記之負責人丁○○係93年4 月
    14日。惟查：卷附之支票影本鏵欣公司負責人均為戊○○（
    見本院卷三第66至68頁）且係93年4 月16日核准設立登記之
    鏵欣公司負責人即為戊○○，有營利事業登記證為憑（見本
    院卷三第70頁），而93年4 月16日係該公司第一次核准設立
    之日期，並無丁○○於93年4 月14日為鏵欣公司負責人之資
    料，從而被告當無可能對負責人為丁○○之鏵欣公司支票之
    販售有何加工之幫助犯行，從而此部分之事實，亦屬無據。
八、至於大予公司負責人為丁○○所申請設立之華南商業銀行內
    湖分行帳號000000000 號並無該帳號之退票資料，從而此部
    分之犯罪亦難成立。
九、綜上所述，公訴人所舉之證據尚無法證明被告與鏵欣公司或
    戊○○向有關銀行申請設立甲存支票帳戶，並領用支票販賣
    之事實與被告有何關係，此外復查無其他積極之事證足以證
    明被告之犯行，此部分犯罪尚屬不能證明，惟認此部分與前
    開論罪部分有幫助連續詐欺一罪之關係，即毋庸另為無罪之
    諭知。
據上論斷，應依刑事訴訟法第299 條第1 項前段，刑法2 條第1
項前段、刑法第339 條第1 項、第30條第2 項、修正前刑法第56
條、第41條第1 項前段，中華民國96年罪犯減刑條例第2 條第1
項第3 款、第7 條、第9 條，刑法施行法第1 之1 條第1 項前段
，第2 條，修正前罰金罰鍰提高標準條例第2 條，現行法規所定
貨幣單位折算新臺幣條例第2 條，判決如主文。
本案經檢察官莊富棋到庭執行職務。
中    華    民    國    98    年    3     月    13    日
                  刑事第四庭審判長法  官  林秀鳳
                                  法  官  吳維雅
                                  法  官  鄭光婷
以上正本證明與原本無異。
如不服本判決，應於收受送達後10日內向本院提出上訴書狀，其
未敘述上訴之理由者，並得於上訴期間屆滿後20日內向本院補提
理由書（均須按他造當事人之人數附繕本）。
                                  書記官  黃瓊芳
中    華    民    國    98    年    3     月    13    日
附錄論罪法條：
中華民國刑法第339條（普通詐欺罪）
意圖為自己或第三人不法之所有，以詐術使人將本人或第三人之
物交付者，處五年以下有期徒刑、拘役或科或併科一千元以下罰
金。
以前項方法得財產上不法之利益或使第三人得之者，亦同。
前二項之未遂犯罰之。


司法院資訊處製作；財團法人民間司法改革基金會備份。
